【裁判字號】    99,民專上更(一),8
【裁判日期】    991209
【裁判案由】    侵害專利權有關財產權爭議等
【裁判全文】
智慧財產法院民事判決
                               99年度民專上更(一)字第8號
上  訴  人    台灣杜邦股份有限公司
法定代理人    陳錫安
訴訟代理人    郭雨嵐 律師
              呂紹凡 律師
              黃惠敏 律師
複代理人      沈宗原 律師
被上訴人      新揚科技股份有限公司
兼法定代理人  劉吉雄
上二人共同
訴訟代理人    羅秉成 律師
              魏順華 律師
被上訴人      丘建華
上三人共同
訴訟代理人    邵瓊慧 律師（兼送達代收人）
              宋皇志 律師
上列當事人間侵害專利權有關財產權爭議等事件，上訴人對於中
華民國96年5 月17日臺灣苗栗地方法院第一審判決提起上訴，經
臺灣高等法院臺中分院判決後，最高法院廢棄發交本院更審，本
院於99年11月18日言詞辯論終結，判決如下：
    主  文
上訴駁回。
第一審、第二審及發交前第三審訴訟費用由上訴人負擔。
    事實及理由
一、上訴人主張：上訴人為中華民國發明第I220901 號「聚醯亞
    胺積層板」（下稱系爭專利）之專利權人，專利權期間自民
    國93年9 月11日起至107 年12月8 日止。系爭專利係一種具
    有良好高溫安定性及對銅箔表面具有良好接著性之聚醯亞胺
    樹脂，主要用於製作聚醯亞胺積層板，可供應軟性印刷電路
    板工業之用，該專利另提供一含丙酮之極性非質子溶劑，能
    有效溶解芳香族四羧酸二酐及芳香族二胺，同時有利於所合
    成聚醯胺酸溶液進行亞醯胺化時溶劑之移除，並不致傷害聚
    醯亞胺薄膜，該專利更提供一適當之無機填充材料，添加少
    量之該無機填充材料即可有效提昇上開聚醯亞胺樹脂對銅箔
    之接著效果。被上訴人本可於前審之程序中提出系爭專利有
    效性之攻擊防禦方法，卻遲至最高法院發交更審後始提出，
    應生「失權效」之效果，縱認被上訴人仍可主張系爭專利有
    效性之抗辯，惟被上證1 、2 、3 之結合無法證明系爭專利
    申請專利範圍第1 項違反專利法第22條第4 項規定。又被上
    訴人等所製造、為販賣之要約、販賣及使用之無膠式軟性銅
    箔基板（下稱系爭產品），經上訴人送請財團法人臺灣經濟
    科技發展研究院（下稱經研院）鑑定結果：以在全要件原則
    分析中，因無法確認系爭產品所使用之極性非質子溶劑是否
    包含1 至30重量% 之丙酮，在鑑定結論之認定上，由於其存
    在有不相同之可能，故先示以其應構成不相同之結果；然對
    熟知此領域之人士而言，在能夠完成系爭專利之聚醯亞胺積
    層板的前提下，系爭產品使用之極性非質子溶劑中包含酮類
    成分或是可與酮類成分為等效置換之化合物，乃為一顯而易
    知的替換處理方式，因此在系爭產品結構能夠發揮出與系爭
    專利構件主張相同之性質時，其在極性非質子溶劑之選用上
    與系爭專利所主張者構成「實質相同」。認定系爭產品與系
    爭專利申請專利範圍之第1 項（獨立項）實質相同，再佐以
    禁反言原則之分析，其結論仍屬相同，因而最終結論為系爭
    產品與系爭專利之專利申請範圍實質相同。是系爭產品侵害
    上訴人之專利權已明。上訴人於93年12月27日函請被上訴人
    停止前揭侵害系爭專利權之行為，被上訴人亦委任律師回函
    表示知悉；上訴人復於同月29日至被上訴人新揚科技股份有
    限公司（下稱新揚公司）進行保全證據程序，惟被上訴人等
    迄未停止其製造、販賣及使用等侵害行為，足見被上訴人等
    有侵害系爭專利權之故意。又被上訴人丘建華自84年6 月1
    日起任職於上訴人前身杜邦太巨科技股份有限公司（下稱太
    巨公司），至89年2 月29日離職，離職前為研發部技術副總
    經理，負責技術創新研發，特別是針對本件聚醯亞胺積層板
    之專利技術，丘建華更為核心人物，此由系爭專利於87年12
    月9 日提出申請時，6 位發明人中丘建華為排序第1 名即明
    。詎新揚公司於89年6 月2 日設立後，丘建華未久隨即加入
    ，目前並擔任新揚公司董事兼總經理之高階經理人職位，以
    其對系爭專利之瞭解程度，並參酌比較系爭產品與上訴人同
    類型之競爭產品，暨前述經研院鑑定報告之結論，可認定新
    揚公司系爭產品所利用之技術，係透過丘建華利用甚至剽竊
    其在上訴人公司任職之研發經驗而成，自屬故意有計畫性地
    侵害上訴人之系爭專利權。被上訴人劉吉雄身為新揚公司之
    法定代理人，刻意自上訴人公司挖角丘建華，與丘建華2 人
    總攬並負責公司一切業務，授意指示新揚公司為系爭產品之
    生產銷售，故意侵害系爭專利權之事實明確，上訴人自得依
    專利法第84條第1 項、第85條第1 項，民法第184 條、第18
    5 條，及公司法第23條第2 項規定，請求被上訴人排除侵害
    ，及連帶負損害賠償之責；並得依專利法第85條第3 項規定
    ，請求損害額3 倍之損害賠償。因系爭產品具有可撓曲性、
    高密度、細線路等特性，在產品設計上具有縮小空間、減輕
    重量等優點，特別適合應用在對體積有特殊需求或結構中帶
    有彎曲、折疊之產品，例如筆記型電腦、液晶顯示器、電漿
    電視、數位相機、手機等，在現今電子終端產品走向輕薄短
    小、多功能之發展下，應用市場迅速增加，產值亦逐年大幅
    增加，依被上訴人於公開資訊觀測站所揭露之資訊，新揚公
    司93年10月至95年6 月間，年平均營業額估算為新臺幣（下
    同）6.48億元；由日盛證券之報告可知，系爭產品佔該公司
    營業額比重平均為89.4% ，推算系爭產品之年平均營業額為
    5.79億元；再以該公司93、94年平均毛利率37.4% 計算，新
    揚公司自93年10月起至96年3 月止，計2 年6 個月期間，因
    生產系爭產品所得之利益為5.41億元（5.79x37.4%x2.5=5.4
    1 ），若依此計算賠償損害額之3 倍為16.23 億元（5.41x3
    =16.23）。被上訴人侵害系爭專利所得之利益甚鉅，惟因上
    訴人尚未取得被上訴人實際銷售金額，爰先以500 萬元為最
    低金額請求等情，求為命：(一)被上訴人應立即停止製造、為
    販賣之要約、販賣、使用或為上述目的而進口侵害系爭專利
    之無膠式軟性銅箔基板；(二)被上訴人應連帶給付上訴人500
    萬元，及自起訴狀繕本送達翌日起至清償日止，按年利率5%
    計算利息之判決。
二、被上訴人則以：其於前二審已主張系爭專利不具進步性，有
    應撤銷之原因，並未失權，由被上證1 、2 、3 之結合可證
    明系爭專利申請專利範圍第1 項違反專利法第22條第4 項規
    定。縱認系爭專利有效，惟經原審選任財團法人工業技術研
    究院（下稱工研院）為鑑定機關，於96年3 月5 日完成系爭
    專利侵害鑑定報告（下稱工研院鑑定報告），認系爭產品未
    侵害系爭專利。上開鑑定報告完全依據專利侵害鑑定要點之
    規定，逐一說明是否構成文義侵權、是否適用均等論、是否
    適用禁反言與先前技術阻卻，始得出明確鑑定結論，且工研
    院未曾對系爭專利主張權利，非被上訴人之共同權利人。被
    上訴人劉吉雄因鑑於國內高科技產業常受制於國外廠商之技
    術壟斷，將畢生精力投注於經營被上訴人新揚公司，延攬優
    秀高科技人才，組成研發團隊以開發自有技術，新揚公司就
    其2L-FCCL 產品之關鍵技術，取得國內外數項專利，其使用
    自有專利產銷產品，並無侵權可言。被上訴人丘建華於90年
    7 月加入新揚公司時，距離自上訴人公司離職已達1 年半之
    久，已超過競業禁止期間之限制，丘建華至被上訴人公司任
    職係憲法保障之基本工作權，上訴人主張丘建華利用甚至剽
    竊其在上訴人公司任職之研發經驗，故意有計畫性地侵害系
    爭專利，並不實在等語，資為抗辯。
三、原審為上訴人之訴及其假執行之聲請均駁回之判決，上訴人
    不服提起上訴，上訴聲明：(一)原判決廢棄。(二)上開廢棄部分
    ，被上訴人等應立即停止製造、為販賣之要約、販賣、使用
    或為上述目的而進口侵害中華民國發明第220901號專利之無
    膠式軟性銅箔基板。(三)被上訴人等應連帶給付上訴人500 萬
    元及自起訴狀繕本送達被上訴人之翌日起至清償日止按年息
    5%計算之利息。(四)第3 項請求，上訴人願供擔保，請准宣告
    假執行。(五)歷審訴訟費用由被上訴人等連帶負擔。被上訴人
    均答辯聲明：(一)上訴人之上訴及假執行之聲請均駁回。(二)歷
    審之訴訟費用由上訴人負擔。(三)如受不利判決，被上訴人等
    願以現金或等值可轉讓銀行定期存單供擔保，請准免為假執
    行。
四、本件兩造就下列事項不爭執：(一)上訴人為中華民國發明第I2
    20901 號發明專利（即「系爭專利」）之專利權人，專利有
    效期自93年9 月11日起至107 年12月8 日止，有中華民國專
    利證書、專利公報，及經濟部95年10月11日函檢送專利權申
    請書、核准專利說明書影本等件為證（見原審卷(一)第41至43
    頁、原審卷(三)第54至82頁）。(二)被上訴人等製造、為販賣之
    要約、販賣及使用無膠式軟性銅箔基板（即「系爭產品」）
    。惟上訴人主張被上訴人製造為販賣之要約、販賣及使用之
    系爭產品落入系爭專利申請專利範圍第1 至5 項，而侵害系
    爭專利權等語，則為被上訴人等所否認，並以前詞置辯。是
    以，本件兩造爭執事項：(一)系爭專利是否具有應撤銷之原因
    ？(二)系爭專利申請專利範圍中之「包含有1 至30重量% 之丙
    酮之極性非質子溶劑」究應解釋為單一要件抑或兩個要件？
    (三)系爭產品是否構成均等侵害？(四)本案是否有補充鑑定之必
    要？(五)若系爭產品侵害系爭專利權，則本件損害賠償金額為
    若干？
五、經查：
  (一)系爭專利之申請日為87年12月9 日，經濟部智慧財產局於93
    年7 月16日審定准予專利，故其是否有不予專利之情事，自
    應以核准審定時所適用之92年2 月6 日修正公布93年7 月1
    日施行之專利法規定為斷，合先陳明。
  (二)系爭專利技術特徵及申請專利範圍：
  1.系爭專利之技術特徵：
    (1)系爭專利係關於一種具有良好高溫安定性及對銅箔表面具
      有良好接著性之聚醯亞胺樹脂，其主要係用於製作聚醯亞
      胺積層板，可供應軟性印刷電路板工業之用。
    (2)又系爭專利係提供一含丙酮之極性非質子溶劑系，能有效
      溶解芳香族四羧酸二酐及芳香族二胺，同時，有利於所合
      成聚醯胺酸溶液進行亞醯胺化時溶劑之移除，並不致傷害
      聚醯亞胺薄膜。
    (3)系爭專利還提供一適當的無機填充材料，添加少量之該無
      機填充材料即可有效提升該聚醯亞胺樹脂對銅箔之接著效
      果。
  2.系爭專利申請專利範圍：
    系爭專利申請專利範圍共計5 項，其中第1 項為獨立項，其
    餘為附屬項，其內容如下：
    (1)一種聚醯亞胺積層板，包含有聚醯亞胺層及銅箔，應用於
      軟性印刷電路板，其製作方法係以聚醯胺酸溶液塗佈於銅
      箔表面，經過至少250 ℃之加熱使該聚醯胺酸進行亞醯胺
      化成聚醯亞胺層，該聚醯亞胺積層板之剝離強度依據JIS6
      471-8.1 方法所做之檢驗值至少為0.8kgf/cm ，其尺寸安
      定性依據IPC-TM-650,method 2.2.4 方法所做之檢測值少
      於0.1%，其中該聚醯胺酸溶液係將苯二胺與二胺基二苯醚
      之芳香族二胺溶解於包含有1 至30重量% 之丙酮之極性非
      質子溶劑，加入至少一芳香族四羧酸二酐以反應成聚醯胺
      酸溶液，其中該聚醯胺酸溶液之固含量為至少10% 及黏度
      為至少10000cps，該聚醯胺酸溶液添加無機填充材料；其
      中該塗佈方法係以聚醯胺酸溶液定量供給方式塗佈於連續
      移動之金屬箔表面。
    (2)如申請專利範圍第1 項所述之聚醯亞胺積層板，其中該聚
      醯亞胺層之厚度為1/5mil至2mil。
    (3)如申請專利範圍第1 項所述之聚醯亞胺積層板，其中該芳
      香族二胺之對苯二胺之莫耳百分比為50至95。
    (4)如申請專利範圍第1 項所述之聚醯亞胺積層板，其中該聚
      醯胺酸溶液添加之無機填充材料係選自雲母粉、碳酸鈣粉
      、磷酸鈣粉、矽酸鈣粉及二氧化矽粉。
    (5)如申請專利範圍第4 項所述之聚醯亞胺積層板，其中該聚
      醯胺酸溶液添加之無機填充材料至少1重量%。
  (三)系爭專利並不具有應撤銷之原因：
  1.上訴人就被上訴人等之系爭專利有效性抗辯陳稱：被上訴人
    本可於前審之程序中提出「系爭專利有效性」之攻擊防禦方
    法，卻遲至最高法院發交更審後始提出…應生「失權效」之
    效果云云。惟查：
    (1)被上訴人於前審審理程序中曾於96年12月13日提出民事陳
      報（二）狀對系爭專利之有效性主張：「智慧財產局原先
      認定系爭專利具有進步性所作成『舉發不成立』之處分，
      並未被經濟部訴願決定書所維持。顯見系爭專利之有效性
      確有可疑之處，謹狀向  鈞院呈報」等語（見臺灣高等法
      院臺中分院96年度智上字第11號卷〔下稱臺中高分院卷〕
      (二)第116 頁）。
    (2)又在智慧財產案件審理法於97年7 月1 日施行後，被上訴
      人亦於97年10月15日所提民事言詞辯論意旨狀，就系爭專
      利之有效性主張如下：「系爭專利之有效性確有可疑之處
      …(二)經濟部訴願決定書撤銷『舉發不成立』之處分，發回
      智慧財產局重行審酌：1.本訴願經經濟部訴願審議委員會
      於96年12月4 日作成訴願決定書（附件10），認定訴願有
      理由，以原處分顯有漏未審酌及理由不備之瑕疵，以及參
      加人參加意見並不足採為由，將原『舉發不成立』之處分
      撤銷並責成智慧財產局重行審酌，須於6 個月內另為適法
      之處分。2.由此可見系爭專利之有效性確有可疑之處，上
      訴人無謂之否認（民事言詞辯論意旨狀第30-33 頁）顯無
      可採」等語（見臺中高分院卷(三)第95頁反面至第96頁）。
    (3)承上，足認被上訴人於前二審辯論終結前已就系爭專利有
      效性為抗辯，惟臺中高分院就系爭專利有效性未予被上訴
      人續為主張之機會，但被上訴人於98年8 月間得知系爭專
      利之日本對應案已為日本特許廳於2009年7 月9 日作成核
      駁審定，亦於98年8 月4 日（被上訴人誤載為「14日」）
      以陳報狀向最高法院陳報，並爭執系爭專利之有效性如下
      ：「系爭專利之日本對應案既經日本特許廳核駁確定，顯
      見系爭專利之有效性確有可疑之處，根本不得向被上訴人
      主張」等語（最高法院卷第183 頁）。其中日本特許廳據
      以核駁系爭專利日本對應案之先前技術為日本公開號昭00
      -000000 號發明專利，亦即本件被上訴人所提之被上證1
      號（如以下第2點所述）。
    (4)綜上，被上訴人已於前二審即對系爭專利之有效性提出爭
      執，並且於最高法院審理過程中一得知日本特許廳之核駁
      處分即向最高法院陳報。是以，被上訴人於本審主張系爭
      專利有得撤銷之原因，並非新的攻擊防禦方法，故並無上
      訴人所主張違反民事訴訟法第196 條及第447 條之情事。
  2.本件被上訴人所提出專利無效之抗辯證據共3 個，分別為被
    上證1 即1985年10月23日公開之日本昭00-000000 號專利；
    被上證2 即1990年6 月26日公告之美國US0000000 號專利；
    被上證3 即1986年2 月8 日公開之日本昭00-00000號專利。
  3.被上證1 、2 、3 之結合無法證明系爭專利申請專利範圍第
    1 項違反專利法第22條第4 項規定：
    (1)系爭專利申請專利範圍第1 項為「一種聚醯亞胺積層板，
      包含有聚醯亞胺層及銅箔，應用於軟性印刷電路板，其製
      作方法係以聚醯胺酸溶液塗佈於銅箔表面，經過至少250
      ℃之加熱使該聚醯胺酸進行亞醯胺化成聚醯亞胺層，該聚
      醯亞胺積層板之剝離強度依據JIS6471-8.1 方法所做之檢
      驗值至少為0.8kgf/cm ，其尺寸安定性依據IPC-TM-650，
      method2.2.4 方法所做之檢測值少於0.1%，其中該聚醯胺
      酸溶液係將苯二胺與二胺基二苯醚之芳香族二胺溶解於包
      含有1 至30重量% 之丙酮之極性非質子溶劑，加入至少一
      芳香族四羧酸二酐以反應成聚醯胺酸溶液，其中該聚醯胺
      酸溶液之固含量為至少10% 及黏度為至少10000cps，該聚
      醯胺酸溶液添加無機填充材料；其中該塗佈方法係以聚醯
      胺酸溶液定量供給方式塗佈於連續移動之金屬箔表面。」
      ，承上可知，系爭專利申請專利範圍第1 項所請聚醯亞胺
      積層板主要係以「製法界定物（product by process）」
      及限定剝離強度、尺寸安定性等性質同時界定其特徵。
    (2)被上證1 係1985年10月23日公開之日本昭00-000000 號專
      利，其揭露一種軟性印刷電路板用基板的製造方法，由4,
      4'－二胺基二苯醚和對苯二胺與含有焦蜜石酸二酐之酸酐
      成分在非質子性極性溶劑中反應所得到聚醯胺酸清漆直接
      塗布在金屬箔上後，進行去除溶劑及醯亞胺化。經查，被
      上證1 並未添加無機填充材料且亦未揭露剝離強度、尺寸
      安定性、聚醯胺酸溶液之黏度等技術特徵。
    (3)被上證2 係1990年6 月26日公告之美國US0000000 號專利
      ，其揭露一種用於印刷電路板之彈性基材，包含至少一0-
      20×l0-6（1/K ）之低熱膨脹係數聚醯亞胺層及另一20×
      l0-6（l/K ）或更高之高熱膨脹係數聚醯亞胺層，其中前
      述兩層聚醯亞胺層之熱膨脹係數差至少5xl0-6（1/K ），
      以及至少一導電層（該專利說明書第15欄第13至22行），
      該聚醯亞胺層係由芳香族四羧酸二酐及二胺類於適當溶劑
      中反應製成聚醯胺酸溶液（該說明書第9 欄合成例8 及表
      一及表二之比較例2 及比較例4 揭示使用芳香族二胺為苯
      二胺（PPD ）及二胺基二苯醚（DDE ）之組合，而所用之
      酸酐為BPDA( 芳香族四羧酸二酐之一種）），並將其塗佈
      於銅箔上，加熱至360 ℃形成聚醯亞胺覆銅積層板（該專
      利說明書第8 欄第19至38行）。將系爭專利申請專利範圍
      第1 項與被上證2 比較，兩者雖同為聚醯亞胺覆銅積層板
      ，但系爭專利於聚醯胺酸溶液中另有添加無機填充材料來
      調整溶液性質以利生產製程，且亦可增進聚醯亞胺樹脂的
      物性，例如系爭專利加入二氧化矽粉或雲母粉至聚醯胺酸
      溶液，用以增進聚醯亞胺對銅箔的接著效果（系爭專利說
      明書第13頁倒數第2 行至14頁第2 行），而且系爭專利之
      聚醯胺酸溶液之固含量並控制在至少10% ，反觀被上證2
      則完全無揭露相關技術。再者，系爭專利申請專利範圍第
      1 項所請醯亞胺積層板其尺寸安定性依據IPC-TM-650，me
      thod 2.2.4方法所做之檢測值少於0.1%之特性，而被上證
      2 則完全未揭示該相關性質，被上證2 之表2 雖揭露被上
      證2 之產品具有線膨脹係數最大值為55×10-61/K （含蓋
      上訴人所稱之1.3 ×10-51/K ），小於系爭專利之0.1%，
      惟被上證2 第8 欄第38至41行記載：「利用氯化鐵水溶液
      將銅箔蝕刻去除後所得薄膜（即聚醯亞胺膜）之線膨脹係
      數為55×10-61/K 」，足見被上證2 第10欄第38至44行以
      及第11至12欄表2 等之線膨脹係數欄係指聚醯亞胺層的熱
      膨脹係數，並非指聚醯亞胺積層板（聚醯亞胺層加銅箔之
      積層板）之尺寸安定性，兩者意義並不相同，數值比較不
      具意義。綜上分析，被上證2 於製造方法條件上與系爭專
      利明顯不同，而且亦無法證明其產品具有與系爭專利申請
      專利範圍第1 項所請聚醯亞胺積層板具有相同之性質。
    (4)被上證3 係1986年2 月8 日公開之日本昭00-00000號專利
      ，其揭示一種「有機溶劑可溶性聚亞醯胺化合物之製法」
      。經查，被上證3 係「聚亞醯胺化合物」之製法，與系爭
      專利係「聚亞醯胺之銅箔基層板」技術內容明顯有異，此
      外，雖然被上證3 於製備聚亞醯胺酸溶液時，極性非質子
      溶劑得使用丙酮，但被上證3 並未揭露添加無機填充材料
      於聚醯亞胺前驅體溶液中，亦未揭露剝離強度、尺寸安定
      性、聚醯胺酸溶液之黏度等技術特徵。
    (5)綜上分析，足認被上證1 、2 、3 與系爭專利所欲解決之
      問題、解決之手段及功效均迥異，而且被上證1 並未添加
      無機填充材料於聚醯亞胺前驅體溶液中，且亦未揭露剝離
      強度、尺寸安定性、聚醯胺酸溶液之黏度等性質；而被上
      證2 於製造方法條件上與系爭專利明顯不同，且未揭露添
      加無機填充材料於聚醯亞胺前驅體溶液中；另被上證3 並
      非揭示「聚亞醯胺之銅箔基層板」，而且被上證3 並未揭
      露添加無機填充材料於聚醯亞胺前驅體溶液中，亦未揭露
      剝離強度、尺寸安定性、聚醯胺酸溶液之黏度等技術特徵
      ，故系爭專利申請專利範圍第1 項尚難謂係為其所屬技術
      領域中具有通常知識者藉結合被上證1 、2 、3 之先前技
      術所能輕易完成者。是以，被上證1 、2 、3之結合尚難
      證明系爭專利申請專利範圍第1 項違反專利法第22條第4
      項而不具進步性。
  4.系爭專利申請專利範圍第2 至5 項為其申請專利範圍第1項
    之直接或間接附屬項，包含所依附之請求項之全部技術特徵
    ，並加以限定，因被上證1 、2 、3 之結合尚難證明系爭專
    利申請專利範圍第1 項違反專利法第22條第4 項而不具進步
    性，已如前述，故被上證1 、2 、3 之結合自亦無法證明系
    爭專利申請專利範圍第2 至5 項違反專利法第22條第4 項而
    不具進步性。
  5.從而，被上證1 、2 、3 之結合無法證明系爭專利申請專利
    範圍第1 至5 項違反專利法第22條第4 項而不具進步性。
  (四)系爭產品未落入系爭專利申請專利範圍第1 至5 項之權利範
    圍：
  1.解釋申請專利範圍：
    (1)「包含有1 至30重量% 之丙酮之極性非質子溶劑」之文義
      解釋：
      系爭專利申請專利範圍第1 項中使用之溶劑為「包含有1
      至30重量% 之丙酮之極性非質子溶劑」，其文義表示該溶
      劑係屬一組成物，且所有組成分必須皆為「極性非質子溶
      劑」，此外組成分中「必需」包含有「1 至30重量% 之丙
      酮」，其中「丙酮」本身亦屬極性非質子溶劑之一種，此
      外除1 至30重量% 之丙酮外之成分（下稱「溶劑之其餘成
      分」）只要係極性非質子溶劑即可，至於該溶劑之其餘成
      分係為單一成分或複數成分，或其為何種成分，則皆非所
      問。
    (2)「包含有1 至30重量% 之丙酮之極性非質子溶劑」於侵權
      比對解析申請專利範圍技術內容時，應解析成「包含有1
      至30重量% 之丙酮」及「極性非質子溶劑」兩個要件，抑
      或解析成「包含有1 至30重量% 之丙酮之極性非質子溶劑
      」一個要件？
      按專利侵害分析時，解析申請專利範圍技術內容之方法
        規定於我國專利侵害鑑定要點第36頁：「解析技術特徵
        時，通常得依申請專利範圍的文字記載，將請求項中能
        相對獨立實現特定功能、產生功效的元件、成分、步驟
        及其結合關係設定為技術特徵。」，亦即解析申請專利
        範圍時，通常以能相對獨立實現特定功能、產生功效的
        元件、成分、步驟及其結合關係做為解析之單元。
      查系爭專利申請專利範圍第1 項中，係將苯二胺與二胺
        基二苯醚之芳香族二胺溶解於包含有1 至30重量% 之丙
        酮之極性非質子溶劑，亦即「包含有1 至30重量% 之丙
        酮之極性非質子溶劑」整體乃是做為溶劑之功能，目的
        在於溶解苯二胺與二胺基二苯醚之芳香族二胺，以便後
        續與加入之至少一芳香族四羧酸二酐反應成聚醯胺酸溶
        液。而且「極性非質子溶劑」乃是一上位概念敘述，而
        「丙酮」本身即屬「極性非質子溶劑」之一種，故「包
        含有1 至30重量% 之丙酮之極性非質子溶劑」乃是界定
        該「溶劑」之特性或組成，尚難區分「1 至30重量% 之
        丙酮」及「其餘之極性非質子溶劑」為兩個獨立之功能
        ，故於解析申請專利範圍時，尚難視其為兩個不同之要
        件。
      至於系爭產品之製法步驟若仍有「溶劑」成分之存在，
        且其功能亦係做為溶解聚合物單體（即溶解苯二胺與二
        胺基二苯醚之芳香族二胺）之用，則仍應認為系爭產品
        有相對應之要件存在，至於其溶劑是否含有丙酮，丙酮
        含量是否為或1 至30重量% ，或是其餘溶劑是否為極性
        非質子溶劑，則應屬於是否文義讀取及是否符合均等論
        之判斷，尚難逕為系爭產品不符全要件之判斷，故原審
        法院所囑託工業技術研究院所為鑑定報告，關於此部分
        之所述，應有未洽。
  2.系爭產品之技術特徵描述：
    (1)系爭專利所請「聚醯亞胺積層板」主要係以「製法界定物
      （product by process）」之方式界定其特徵，另並界定
      剝離強度、尺寸安定性等性質，涉及製造方法參數、使用
      之反應物質及性質等特徵，故無法以系爭產品之結構做為
      比對依據。
    (2)查本件曾由原審法院囑託工研院對於被上訴人所製造之H
      型及X 型單面無膠式軟性銅箔基板鑑定是否落入系爭專利
      權範圍。兩造並協同工研院於96年2 月1 日至現場進行勘
      驗，並採樣檢測分析。
    (3)本件專利侵害分析係以前述工研院採樣且經儀器檢測之實
      際數據為主，並審酌其專利侵害鑑定報告。
    (4)工研院針對H 型及X 型單面無膠式軟性銅箔基板做儀器檢
      測，其結果摘錄如下（見原審卷(四)第2 頁起專利侵害鑑定
      報告) ：
      經確認待鑑定對象H 、待鑑定對象X 之聚醯胺酸之溶劑
        成分為NMP(N-methyl-2-pyrrolidone，N-甲基咯烷銅
        ），並未含有丙酮之成分。
      經確認待鑑定物對象X 未添加無機填充材料（無機物）
        。
    (5)除前述檢測資料外，工研院鑑定報告對於待鑑定物對象其
      他技術特徵則未另有描述。
  3.解析系爭專利申請專利範圍：
    (1)「包含有1 至30重量% 之丙酮之極性非質子溶劑」應解析
      成「包含有1 至30重量% 之丙酮」及「極性非質子溶劑」
      兩個要件，抑或解析成「包含有1 至30重量% 之丙酮之極
      性非質子溶劑」一個要件，已於上揭解釋申請專利範圍有
      所說明。
    (2)系爭專利申請專利範圍第1 項之技術內容可解析成如下9
      個要件：
      要件編號1 ：「一種聚醯亞胺積層板，包含有聚醯亞胺層
                  及銅箔，應用於軟性印刷電路板」。
      要件編號2 ：「其製作方法係以聚醯胺酸溶液塗佈於銅箔
                  表面，經過至少250 ℃之加熱使該聚醯胺酸
                  進行亞醯胺化成聚醯亞胺層」。
      要件編號3 ：「該聚醯亞胺積層板之剝離強度依據JIS647
                  1-8.1 方法所做之檢驗值至少為0.8kgf/cm
                  」。
      要件編號4 ：「其尺寸安定性依據IPC-TM-650,method 2.
                  2.4 方法所做之檢測值少於0.1%，」。
      要件編號5 ：「其中該聚醯胺酸溶液係將苯二胺與二胺基
                  二苯醚之芳香族二胺溶解於包含有1 至30重
                  量% 之丙酮之極性非質子溶劑」。
      要件編號6 ：「加入至少一芳香族四羧酸二酐以反應成聚
                  醯胺酸溶液」。
      要件編號7 ：「其中該聚醯胺酸溶液之固含量為至少10%
                  及黏度為至少10000cps」。
      要件編號8 ：「該聚醯胺酸溶液添加無機填充材料」。
      要件編號9 ：「其中該塗佈方法係以聚醯胺酸溶液定量供
                  給方式塗佈於連續移動之金屬箔表面」。
  4.專利侵權比對：
    (1)文義讀取與否之判斷：
      依我國專利侵害鑑定要點，我國專利權保護包括文義範
        圍及均等範圍，欲判斷待鑑定對象有無落入系爭專利之
        文義範圍或均等範圍，待鑑定對象均需以符合「全要件
        原則」為前提。所謂「全要件原則」，係指請求項中每
        一技術特徵完全對應表現（express ）在待鑑定對象中
        ，包括文義的表現及均等的表現。
      查本件工研院針對H 型及X 型單面無膠式軟性銅箔基板
        做儀器檢測，及所做檢測鑑定報告，除(甲)經確認待鑑定
        對象H 型、待鑑定對象X 型之聚醯胺酸之溶劑成分為NM
        P (N-methyl-2- pyrrolidone，N-甲基咯烷銅），並
        未含有丙酮之成分；及(乙)經確認待鑑定物對象X 未添加
        無機填充材料（無機物）外，該鑑定報告對於系爭H 型
        及X 型產品之其他技術特徵則未另有描述，故無法藉以
        判斷系爭產品H 型及X 型單面無膠式軟性銅箔基板之技
        術特徵是否符合全要件原則，是以尚無法藉以證明系爭
        H 型及X 型有侵權之事實。但由於H 型產品及X 型產品
        於製造方法使用之溶劑皆不含丙酮，卻已足以證明H 型
        及X 型產品之技術特徵明顯無法為系爭專利申請專利範
        圍第1 項的要件編號5 之文義所讀取，故足以判斷系爭
        H 型及X 型產品並未落入系爭專利申請專利範圍第1 項
        之文義範圍。另X 型產品未添加無機填充材料，亦無法
        為系爭專利申請專利範圍第1 項的要件編號8 之文義所
        讀取，雖上訴人對於X 型產品有無添加無機填充材料有
        爭執，認為有無添加無機填充材料應以95年12月1 日函
        送之證物檢測，惟X 型產品於製造方法使用之溶劑不含
        丙酮，X 型產品之技術特徵明顯無法為系爭專利申請專
        利範圍第1 項的要件編號5 之文義所讀取，已如前述，
        故有無添加無機填充材料之爭執並不影響X 型產品並未
        落入系爭專利申請專利範圍第1 項之文義範圍之判斷。
        是以，系爭產品並未落入系爭專利申請專利範圍第1項
        之文義範圍。
      系爭專利申請專利範圍第2 至5 項為第1 項之直接或間
        接附屬項，附屬項包括所依附項所有技術特徵，並加以
        限定，系爭產品既未落入系爭專利申請專利範圍第1 項
        之文義範圍，自亦未落入系爭專利申請專利範圍第2 至
        5 項之文義範圍。
    (2)要件編號5之均等論判斷：
      按「均等論」係基於保障專利權人利益的立場，避免他
        人僅就其申請專利範圍之技術特徵稍作非實質之改變或
        替換，而規避專利侵權的責任。由於以文字精確、完整
        描述申請專利範圍，實有其先天上無法克服的困難，故
        專利權範圍得擴大至申請專利範圍之技術特徵的均等範
        圍，不應僅侷限於申請專利範圍之文義範圍。相對於申
        請專利範圍之技術特徵，待鑑定對象之元件、成分、步
        驟或其結合關係的改變或替換未產生實質差異（substa
        ntial difference）時，則適用「均等論」。適用「均
        等論」須先符合「全要件原則」，始有成立可能（參照
        我國專利侵害鑑定要點第40至41頁）。
      查有關要件編號5 系爭專利申請專利範圍第1 項與系爭
        H 型及X 型產品之差異，在於系爭專利申請專利範圍第
        1 項之要件編號5 為「其中該聚醯胺酸溶液係將苯二胺
        與二胺基二苯醚之芳香族二胺溶解於包含有1 至30重量
        % 之丙酮之極性非質子溶劑」，而系爭H 型及X 型產品
        則係於製造方法使用之溶劑則皆不含丙酮。
      惟查，系爭專利說明書第12至13頁中已明確說明溶劑成
        分的界定為系爭專利的重要改良，說明系爭專利「成功
        的新溶劑系中含少量之酮類溶劑，例如丙酮」，並指出
        「丙酮含量越30％則會增加後續加熱處理的困難，若酮
        類含量太少亦無法達成本創作之目的」，足見酮類含量
        範圍限定為系爭專利一重要之特徵。此外系爭專利說明
        書於第13頁第14 行更明確記載「若丙酮含量低於1%則
        無法顯示本創作之目的功效」；另系爭專利說明書於第
        13頁第20行亦明確記載「實際上，其他不同之極性非質
        子溶劑組合，只要含有部分成分的溶劑是丙酮者亦可為
        本創作之使用」，已明確界定系爭專利之溶劑系統必須
        包含丙酮，只要含有部分成分的溶劑是丙酮者則可為本
        創作之使用，反之若溶劑系統中完全不含丙酮者則無法
        為系爭專利所使用，此為系爭專利所屬技術領域中具有
        通常知識者於閱讀系爭專利說明書之後所能瞭解之認知
        ，故若溶劑系統中完全不含丙酮者，則應非屬系爭專利
        之保護範圍，為專利申請人主觀意識之特別排除，故尚
        不能為專利權人以均等論為由擴張其權利範圍。況且專
        利侵害比對時，通常依三步測試（手段－功能－結果）
        判斷兩者之差異是否係「以實質相同的技術手段，達成
        實質相同的功能，產生實質相同的結果」，若兩者之「
        技術手段」、「功能」、「結果」皆為實質相同，應判
        斷無實質差異，待鑑定對象與申請專利範圍適用「均等
        論」。系爭專利說明書既已明確記載「若丙酮含量低於
        1%則無法顯示本創作之目的功效」，故系爭H 型及X 型
        產品之製造方法於溶劑系統並未含有丙酮，自然不能達
        成與系爭專利「實質相同的結果」，此為專利權人於系
        爭專利說明書所自認之事實，兩者之差異顯非實質相同
        ，尚難判斷為無實質差異，故有關系爭專利申請專利範
        圍第1 項要件編號5 與系爭H 型及X 型產品之差異自不
        適用均等論。
      承上，有關系爭專利申請專利範圍第1 項要件編號5 與
        系爭H 型及X 型產品之差異不適用均等論。雖然依工業
        技術研究院之檢測資料及鑑定報告內容雖尚無法藉以判
        斷系爭產品H 型及X 型單面無膠式軟性銅箔基板之技術
        特徵是否符合全要件原則，但由於系爭專利申請專利範
        圍第1 項與系爭H 型及X 型產品要件編號5 之差異不適
        用均等論，則已足以證明系爭產品未落入系爭專利申請
        專利範圍第1項之均等範圍。
      末查，系爭專利申請專利範圍第2 至5 項為第1 項之直
        接或間接附屬項，附屬項包括所依附項所有技術特徵，
        並加以限定，系爭產品既未落入系爭專利申請專利範圍
        第1 項之均等範圍，自亦未落入系爭專利申請專利範圍
        第2 至5 項之均等範圍。
  5.綜上所述，足認系爭產品未落入系爭專利申請專利範圍第1
    至5 項之權利範圍。
  (五)本件無補充鑑定之必要：
    雖然依工業技術研究院之檢測資料及鑑定報告內容雖尚無法
    藉以判斷系爭產品H 型及X 型單面無膠式軟性銅箔基板之技
    術特徵是否符合全要件原則，但由於H 型產品及X 型產品於
    製造方法使用之溶劑皆不含丙酮，且經上述分析，已足以證
    明系爭產品未落入系爭專利申請專利範圍第1 至5 項之權利
    範圍，故本件無補充鑑定之必要。
  (六)又被上訴人固以「禁反言」及「貢獻原則」阻卻系爭專利申
    請專利範圍第1 項與系爭H 型及X 型產品要件編號5 之差異
   （即H 型及X 型產品溶劑系統皆未含有丙酮）適用「均等論
    」之抗辯。惟查，本件系爭專利申請專利範圍第1項 與系爭
    H 型及X 型產品要件編號5 之差異並不適用均等論，已分析
    如前述，故本件就被上訴人以「禁反言」及「貢獻原則」主
    張阻卻該差異適用均等論乙節，已無加以論述之必要，附此
    敘明。
六、綜上所述，被上訴人所生產之系爭產品，並無侵害系爭專利
    ，上訴人主張依專利法第84條第1 項、第85條第1 項，民法
    第184 條、第185 條，及公司法第23條第2 項規定，請求：
    (一)被上訴人等立即停止製造、為販賣之要約、販賣、使用或
    為上述目的而進口侵害系爭專利之無膠式軟性銅箔基板；(二)
    被上訴人等應連帶給付上訴人500 萬元，及自起訴狀繕本送
    達翌日起至清償日止，按年息5%計算之利息，為無理由，不
    應准許。其假執行之聲請亦失所附麗，應併予駁回。是以，
    原審為上訴人敗訴之判決，及駁回其假執行之聲請，並無不
    合。上訴意旨，指摘原判決不當，求予廢棄改判，為無理由
    ，應予駁回。
七、本件事證已臻明確，兩造其餘攻擊防禦方法及舉證，核與本
    件判決結果不生影響，爰毋庸一一論述，附此敘明。
八、據上論結，本件上訴為無理由，依智慧財產案件審理法第1
    條，民事訴訟法第449 條第1 項、第78條，判決如主文。
中    華    民    國    99    年    12    月     9    日
                    智慧財產法院第二庭
                          審判長法  官  陳忠行
                                法  官  熊誦梅
                                法  官  曾啟謀
以上正本係照原本作成。
如不服本判決，應於收受送達後20日內向本院提出上訴書狀，其
未表明上訴理由者，應於提出上訴後20日內向本院補提理由書狀
(均須按他造當事人之人數附繕本)，上訴時應提出委任律師或具
有律師資格之人之委任狀；委任有律師資格者，應另附具律師資
格證書及釋明委任人與受任人有民事訴訟法第466條之1第1項但書
或第2項(詳附註)所定關係之釋明文書影本。如委任律師提起上訴
者，應一併繳納上訴審裁判費。
中    華    民    國    99    年    12    月     9    日
                                書記官  王月伶
附註：
民事訴訟法第466條之1(第1項、第2項)
對於第二審判決上訴，上訴人應委任律師為訴訟代理人。但上訴
人或其法定代理人具有律師資格者，不在此限。
上訴人之配偶、三親等內之血親、二親等內之姻親，或上訴人為
法人、中央或地方機關時，其所屬專任人員具有律師資格並經法
院認為適當者，亦得為第三審訴訟代理人。


司法院資訊處製作；財團法人民間司法改革基金會備份。
